臺灣高等法院臺南分院刑事判決　　　　100年度上訴字第315號
上　訴　人
即　被　告　黃琮軒
選任辯護人　林彥百律師
上列上訴人因違反槍砲彈藥刀械管制條例案件，不服臺灣嘉義地
方法院99年度訴字第930號中華民國 100年1月31日第一審判決（
起訴案號：臺灣嘉義地方法院檢察署99年度偵字第5714號），提
起上訴，本院判決如下：
    主  文
上訴駁回。
    事  實
一、黃琮軒明知具殺傷力之爆裂物為槍砲彈藥刀械管制條例所管
    制之物品，未經許可，不得製造、持有，竟基於製造具有殺
    傷力爆裂物之犯意，於民國（下同）92年 2月之某日，在不
    詳地點，取得含有鋁粉、過氯酸鉀與氯酸鉀等成分之煙火類
    火藥後，在其嘉義縣民雄鄉○○村○○街47巷32號住處，以
    鋁罐為容器，填充上開火藥材料、 CO2小鋼瓶，再裝入外露
    爆引線，外層以紅色電工膠帶緊封，而製造完成具爆裂性與
    殺傷力之爆裂物1枚，置放於家中。嗣為警於99年2月13日13
    時30分許，持臺灣嘉義地方法院核發之搜索票，在黃琮軒上
    開住處房間內當場查獲，並扣得上開具殺傷力之土製爆裂物
    1枚。
二、案經嘉義縣警察局民雄分局報告臺灣嘉義地方法院檢察署檢
    察官偵查起訴。
    理  由
壹、關於證據能力方面
一、按被告以外之人於審判外之陳述，雖不符刑事訴訟法第 159
    條之1至第159條之4 之規定，而經當事人於審判程序同意作
    為證據，法院審酌該言詞陳述或書面陳述作成時之情況，認
    為適當者，亦得為證據，刑事訴訟法第159條之5定有明文。
二、查本件被告犯罪事實之證據方法，經本院準備程序提示予檢
    察官、被告及辯護人，均表示對於證據能力無意見，同意列
    為證據（本院卷第24頁）。
三、又查，本案案發後，經嘉義縣警察局民雄分局查扣本案土造
    之爆裂物後，即時送請概括囑託鑑驗槍彈之鑑定機關即內政
    部警政署刑事警察局鑑定，內政部警政署刑事警察局因受囑
    託鑑定所提出之99年3月3日刑鑑字第0990024570號鑑驗書，
    即符合刑事訴訟法第206條、第208條所定之要件，自有證據
    能力。且上開嘉義縣警察局槍枝初步檢視報告表、內政部警
    政署刑事警察局鑑驗書等各項供述證據，並經本院於審理時
    逐一提示予被告、辯護人及檢察官表示意見，而無礙於其等
    之彈劾詰問權，本院審酌該等供述證據之取得過程並無瑕疵
    ，與本案待證事實間復具有相當之關聯性，以之為本案證據
    並無不當，應認具有證據能力，自得採為本件認定犯罪事實
    之基礎。
貳、認定犯罪事實所憑之證據及理由
一、上開犯罪事實，業據上訴人即被告迭於警詢、檢察官偵查、
    原審及本院審理中均坦承不諱，並有嘉義縣警察局民雄分局
    搜索扣押筆錄、扣押物品收據、扣押書、扣押物品目錄表、
    查獲照片10張、刑事案件證物採驗紀錄表、內政部警政署刑
    事警察局99年3月3日刑鑑字第0990024570號鑑驗通知書等附
    卷可稽，亦有上開爆裂物扣案可佐（見警卷第 1至17頁）。
    依上開補強證據，已足資擔保被告於偵審中所為之任意性自
    白，應具有相當程度之可信性，而堪認被告前述自白之犯罪
    情節確屬真實。
二、至被告之辯護人雖辯護以：按槍砲彈藥刀械管制條例將「各
    類砲彈」「炸彈」「爆裂物」之殺傷力與危險性，不遜於火
    砲、肩設武器、機關槍、步槍、手槍等。準此，「爆裂物」
    縱具爆裂性與殺傷力，唯其殺傷力亦應等同於同條款之各式
    槍械、砲彈、炸彈之殺傷威力。惟扣案之「爆裂物」是否該
    當本條例第7條第1項之「爆裂物」所應有之殺傷威力，仍非
    無疑？依被告之學識程度，能否即製造出法定刑甚重之「爆
    裂物」，誠屬可議。且依刑事警察局鑑定通知書，也認定本
    案火藥為煙火類，是其火藥特性是不存在的，另鑑定報告書
    內並無提到藥量的數據，亦未記載容器密閉程度，是上開鑑
    驗結果均未具體認定等語。惟查：
  (一)按槍砲彈藥刀械管制條例第4條第2款所稱之「爆裂物」，係
    指與子彈併列「具有殺傷力或破壞性」之爆裂物，屬於彈藥
    之一種。最高法院22年上字第4131號判例指明：「刑法所謂
    爆裂物，係指其物有爆發性，且有破壞力，可於瞬間將人及
    物殺傷或毀損者而言。」。學者對於爆裂物之說明，亦與判
    解大致相同，如韓忠謨先生：「稱爆裂物者，謂有爆炸性，
    可迅速發散熱能而產生破壞力之物質，刑法關於本罪所舉之
    炸藥、棉花藥、雷汞不過為其例示，其他性能類似之物頗多
    ，不勝枚舉，故刑法又規定其他爆裂物一語，以示概括，實
    際上何種之物與例示之規定相當，何者與之類似，須就專家
    鑑別之。」（韓著刑各論第191 頁）、陳樸生先生：「稱爆
    裂物，指其物一觸即炸裂者言，即其物有爆發性及破壞力可
    於瞬間將人及物殺傷或毀損者之義。炸藥、棉花藥、雷汞，
    乃示其例，除此以外之其他相類似之爆裂物，均得為本罪之
    客體。」、「火藥、蒸氣、電氣、煤氣，乃示爆裂物之一例
    ，凡具有爆裂性之物品皆屬之，如石油、瓦斯或其他具有爆
    發性之化學物質之類均包括在內。」（陳著實用刑法第 422
    、434 頁）。由上所述，可知所稱爆裂物係指其物有爆發性
    ，且有破壞力，可於瞬間將人及物殺傷或毀損者而言，合乎
    此意義之爆裂物均屬於刑法第176 條規定「其他爆裂物」之
    列；且因「具有殺傷力或破壞性」，當然亦屬於槍砲彈藥刀
    械管制條例第4 條第2 款之「爆裂物」，應無疑義。
  (二)上開扣案爆裂物１顆，經送內政部警政署刑事警察局以燃燒
    試驗法、呈色試驗法、氣相層析質譜分析法、紅外線光譜分
    析法、掃瞄式電子顯微鏡/ X-射線能譜分析法鑑定，其鑑定
    結果認具爆裂（發）性之爆裂物，又引爆後可射出碎鋁片及
    CO2 小鋼瓶，可將受測瓦楞紙碎裂貫穿，而具殺傷力等情，
    有內政部警政署刑事警察局99年3月3日刑鑑字第0990024570
    號鑑驗通知書在卷足參（見警卷第17頁）。
  (三)又本院再向內政部警政署刑事警察局查明：就爆裂物是否具
    有殺傷力之認定標準為何？及扣案之爆裂物經貴局鑑驗具有
    殺傷力，其認定之依據為何？等節，經該局以100年4月29日
    刑偵五字第1000057364號函覆說明稱：「(一)爆裂物之認定：
    依據刑法上所謂爆裂物之認定，係指具有爆發性，且具有破
    壞力，可於瞬間將人及物殺傷或毀壞而言；實務上研判是否
    為爆裂物則必須同時具有發火物、火炸藥及利用其爆發（裂
    ）性來殺傷人或物為目的。(二)爆裂物若爆發（炸）所產生之
    爆炸效應，至少包括：爆震波、爆壓、高溫、碎片等，均能
    對人體造成傷害，世界各國對於爆裂物之殺傷力部分，目前
    並無法比照彈丸以科學儀器測得能穿透人體皮肉層每平方公
    分20焦耳之動能數值判斷殺傷力之標準，目前殺傷力之標準
    僅針對改造槍枝所射出之彈丸方可測試，本案送驗證物係屬
    土製爆裂物，僅依據火藥特性、藥量與容器密閉程度研判，
    認定是具有爆發性與破壞力，可瞬間將人及物殺傷或毀壞，
    且具有殺傷能力。(三)本案送驗證物經本隊臺中組嘉義辦公室
    實際點燃後，產生爆炸碎裂並產生白色煙霧，並造成受測之
    瓦楞紙貫穿，故研判本案送驗證物具爆裂（發）性與殺傷力
    。」等語綦詳（本院卷第29頁）。準此可見，該局乃採取目
    前鑑定領域普遍接受與共同認可之上述爆裂物鑑驗方法，先
    以上述呈色試驗法、氣相層析質譜分析法、紅外線光譜分析
    法、掃瞄式電子顯微鏡/ X-射線能譜分析法鑑定，鑑定其係
    屬具爆裂（發）性之爆裂物後，再採實際點燃試驗法，引爆
    後造成爆炸鋁片及 CO2小鋼瓶碎裂及產生白色煙霧，使受測
    之瓦楞紙貫穿等情，再由負責鑑定之專業人員，憑其智識、
    經驗，並依爆裂物具殺傷力之認定標準，本於其火藥特性、
    藥量與容器密閉程度，所造成之爆發性與破壞力，可瞬間將
    人及物殺傷或毀壞，而認定具有殺傷力，是其鑑定結實屬有
    據，亦無未具體說明認定之情形，辯護意旨以鑑定書未提到
    藥量數據、容器密閉程度等，而認上開鑑驗結果未能具體認
    定爆裂物具有殺傷力云云，尚有誤會。
  (四)基上所述，依內政部刑事警察局之上述鑑驗及實際引爆結果
    ，扣案之爆裂物所產生爆炸碎裂，足使受測之瓦楞紙貫穿，
    自與前揭說明所謂之具有爆發性及破壞力，可於瞬間將人及
    物殺傷或毀損之「爆裂物」相合，即屬槍砲彈藥刀械管制條
    例第4條第2款所管制具殺傷力之「爆裂物」，應無疑問。且
    佐以，槍砲彈藥刀械管制條例就具有殺傷力之彈藥及爆裂物
    加以規範之目的，在於該等彈藥及爆裂物等對他人生命、身
    體及社會治安、秩序之危害具有潛在之危險性，是槍砲彈藥
    刀械管制條例對製造、持槍彈罪予以處罰，以防患危險於未
    然而特設此規定，係屬於危險犯，而非具體實害犯，是扣案
    之爆裂物既具有爆發性及破壞力而具有殺傷力，即應槍砲彈
    藥刀械管制條例規範禁止持有之範圍，併予敘明。
四、被告及辯護人另辯以：本案因被告在學生時代好奇而製造出
    所謂爆裂物，被告並無傷人或殺人的動機存在，與刑事警察
    局所認定爆裂物的標準也有相當的差距云云。然查：
  (一)按行為人對於構成犯罪之事實，明知並有意使其發生者，即
    為故意，刑法第13條第 1項定有明文：至於所謂動機，係指
    引致外界行為之內在原因，動機僅為犯罪之遠因，與犯罪之
    成立無關（與故意、意圖皆不同），充其量僅能做刑法第57
    條所定之量刑參考。是以，被告製造爆裂物之動機縱確係好
    玩，亦不得以此推論即無製造具有殺傷力爆裂物之故意。
  (二)查扣案之爆裂物，係以鋁罐為容器，填充鋁粉、過氯酸鉀與
    氯酸鉀等成分之煙火類火藥材料、 CO2小鋼瓶，再裝入外露
    爆引線，外層以紅色電工膠帶緊封而製造完成，而被告自承
    係吳鳳技術學院機械科（本院卷第39頁），當足認識以上開
    成分之煙火類火藥材料、 CO2小鋼瓶等物組合之製成物，所
    產生爆裂性及破壞力足具有對於人或物傷害毀壞，而具有殺
    傷力之理化常識，足見被告於進行製造行為之際，確實製造
    使之具有爆裂性及破壞力之功能的故意，彰彰甚明，已足認
    定。
  (三)再者，上開爆裂物具有爆裂性及破壞力，可能造成人或物毀
    壞之事實，被告既不能諉為不知，況且爆裂物之持有及製造
    ，政府久懸禁令，已為國民常識，被告未經許可而製造上開
    具有殺傷力之爆裂物，即不能謂其仍無違法性之認識，是被
    告及辯護人辯以被告僅係好玩，並無製造傷人之爆裂物的故
    意云云，亦無可採。
五、綜上所述，被告上訴及辯護意旨，經查均無可採，被告製造
    具有殺傷力之爆裂物犯行，事證明確，應堪認定。
參、論罪科刑之理由
一、按所謂製造包括創製、改造、組合、混合、化合等行為在內
    。核被告未經許可而製造爆裂物，所為係犯槍砲彈藥刀械管
    制條例第7條第1項之製造爆裂物罪。又被告於製造爆裂物後
    ，持有該爆裂物之行為，為其高度之製造行為所吸收，不另
    論罪。
二、又按行為後法律有變更者，適用行為時之法律。但行為後之
    法律有利於行為人者，適用最有利於行為人之法律。此為刑
    法第2條第1項揭示之法律變更從舊從輕原則。查本件被告製
    造爆裂物行為係在92年 2月間即完成，而有關論罪科刑所適
    用之刑法業於94年2月2日修正公布，95年7月1日起施行，而
    有下列變更，茲就應適用之新、舊法比較如下：
  (一)刑法第11條乃屬刑法總則適用於其他刑事特別法之準據法規
    定，雖亦經修正，然因無關犯罪行為可罰性要件之變更，應
    逕適用裁判時之現行刑法第11條規定。
  (二)刑法第 33條第5款關於「罰金：一元以上」之規定，修正公
    布為「罰金：新臺幣一千元以上，以百元計算之」，刑法法
    定本刑中列有罰金刑者，其法定最低度罰金刑因之提高，涉
    及科刑規範變更，自有新舊法比較必要（最高法院 95年第8
    次刑事庭會議決議參照），經比較結果，以舊法有利於行為
    人，被告上揭未經許可製造爆裂物犯行，屬95年7月1日新法
    施行前之行為，應適用舊法第 33條第5款規定，定其罰金部
    分之法定刑。
  (三)至與論罪科刑無關之易刑處分（如易服勞役）應予分別比較
    各自適用最有利於行為人之法律。準此，刑法第 42條第3項
    規定易服勞役之規定，修正公布為「易服勞役以新臺幣一千
    元、二千元或三千元折算一日。但勞役期限不得逾一年」，
    舊法規定「易服勞役以一元以上三元以下，折算一日，但勞
    役期限不得逾六個月」。依斯時有效施行之罰金罰鍰提高標
    準條例第2條前段規定（業於95年5月17日經總統以華總一義
    字第09500069791號令修正公布刪除，並自 95年7月1日起生
    效），依刑法第 42條第3項易服勞役者，就其原定數額提高
    為一百倍折算一日，則本案被告行為時之刑法及罰金罰鍰提
    高標準條例關於易服勞役折算標準之規定，係以銀元三百元
    折算一日，經折算為新臺幣後，應以新臺幣九百元折算一日
    。是比較結果，如易服勞役未逾六月時，以新法較有利於行
    為人，自應適用新法第 42條第3項規定，定其易服勞役之折
    算標準。
四、刑法第59條酌減其刑之考量
  (一)按刑法第59條規定犯罪之情狀可憫恕者，得酌量減輕其刑，
    其所謂「犯罪之情狀」，與同法第57條規定科刑時應審酌之
    一切情狀，並非有截然不同之領域，於裁判上酌減其刑時，
    應就犯罪一切情狀（包括第57條所列舉之10款事項），予以
    全盤考量，審酌其犯罪有無可憫恕之事由（即有無特殊之原
    因與環境，在客觀上足以引起一般同情，以及宣告法定低度
    刑，是否猶嫌過重等），以為判斷。倘依其犯罪情狀處以該
    罪之法定最低刑，仍嫌過重，自非不可依客觀之犯行與主觀
    之惡性二者加以考量其情狀，是否有可憫恕之處，適用刑法
    第59條之規定酌量減輕其刑，期使個案裁判之量刑，能斟酌
    至當，符合比例原則。再按刑事審判旨在實現刑罰權之分配
    的正義，故法院對有罪被告之科刑，應符合罪刑相當之原則
    ，使輕重得宜，罰當其罪，以契合社會之法律感情，此所以
    刑法第57條明定科刑時應審酌一切情狀，尤應注意該條所列
    10款事項以為科刑輕重之標準，並於同法第59條賦予法院（
    法官）以裁量權，如認「犯罪之情狀可憫恕者，得酌量減輕
    其刑」，俾使法院就個案之量刑，能斟酌至當（最高法院96
    年度台上字第1043號及86年度台上字第5313號判決意旨分別
    參照）。
  (二)查被告製造前揭具殺傷力之爆裂物，無視國家之禁令，其行
    為固確不是，應接受刑事處罰，然本院審酌被告當時尚在就
    學中，行為時甫滿18歲，基於好奇心，尚無不良意圖，可見
    被告之所以觸犯本罪，乃緣於年輕識淺及好奇心驅使所致，
    並非出於惡意製造。又參以，被告自承製造爆裂物即放置在
    倉庫已有數年，亦未有證據足認被告持有本件爆裂物後，四
    處遊蕩或從事犯罪行為，足見被告本件之製造行為對社會治
    安尚未造成重大影響，其潛在危險性亦不大，益徵其犯罪動
    機及手段尚屬單純，亦未具有主觀上之惡性，是依上述客觀
    之犯罪情狀，所造成社會治安之危害亦尚屬輕微，並不是非
    以重刑處罰，難達防衛社會之目的。然其所觸犯槍砲彈藥刀
    械管制條例第7條第1項之罪，其法定刑為七年以上有期徒刑
    ，併科新臺幣三千萬元以下罰金，而以前述被告觸犯本罪之
    原因背景、具體犯罪情節及其主觀惡性等情狀，如予以宣告
    法定最低刑期七年，在客觀上足以引起一般人之同情，顯有
    情輕法重之情，而有可憫恕之處。再者，並考量同為持有具
    殺傷力爆裂物而犯本罪之人所造成社會治安之危害程度不同
    ，依被告之上述犯本罪之客觀情節，其惡性不大且危害社會
    程度亦屬輕微，亦非以宣告最低刑度不足懲儆。
  (三)從而，本院參酌以上各情，以被告觸犯本罪之原因背景等具
    體情狀，及被告未具主觀惡性、行為對社會造成之潛在危險
    性亦不大，如科以本罪之最低刑度，顯屬情輕法重，在客觀
    上足以引起社會一般人之同情，且為期符合罪刑相當及刑罰
    公平比例原則，認縱使對被告宣告本罪之法定最低度刑猶嫌
    過重，應依刑法第59條之規定予以酌減其刑。
肆、維持原判決之理由
一、原審以被告罪證明確，因而：
  (一)適用槍砲彈藥刀械管制條例第7條第1項、刑法第2條第1項、
     刑法第11條、第59條、第42條第3項。
  (二)並審酌被告前因妨害自由案件，經法院判決妨害自由罪減為
    有期徒刑九月，偽證罪減為有期徒刑三月，應執行有期徒刑
    十一月十五日，緩刑四年確定，有臺灣高等法院被告前案紀
    錄表附卷可稽，參以其二專畢業智識程度、未婚、現從事製
    冰技術員，父親黃金木中度殘障，母親走失離家等生活家庭
    狀況，有黃金木殘障手冊影本及受（處）理失蹤人口案件登
    記表影本各 1份附卷可稽，被告之智識程度應可知悉製造爆
    裂物對社會治安之危險性，惟酌以本件製造爆裂物之動機，
    並非出於傷人或其他犯罪之用，對社會治安所致之危險尚非
    重大，又製造爆裂物之數量、期間，及犯後就製造爆裂物之
    事實供承不諱等一切情狀，並適用刑法第59條酌減其刑，而
    量處有期徒刑三年八月，併科罰金新臺幣八萬元，並諭知罰
    金易服勞役之折算標準。
  (三)另敘明：扣案之爆裂物因送內政部警政署刑事警察局實際燃
    燒鑑驗而滅失，致不能沒收，另扣案之改造手槍不具殺傷力
    ，有內政部警政署刑事警察局99年09月24日刑鑑字第099012
    8373號函在卷足憑（見偵卷第19頁），又扣案之改造手槍與
    彈殼亦非本案起訴範圍，爰均不予宣告沒收，附此敘明。
二、本院經核原判決認事用法，並無不合，且量刑亦堪屬允當（
    詳如後敘）。被告上訴意旨猶執前詞，指摘原判決認定扣案
    爆裂物具殺傷力不當及量刑過重，經查殊非足取，為無理由
    ，應予駁回。
三、至被告上訴意旨另以：被告年幼無知，一時好奇而犯本案，
    原審量處有期徒刑三年八月，併科罰金八萬元，實嫌過重云
    云。本院審之：
  (一)按刑之量定及緩刑之宣告，係實體法上賦予法院得為自由裁
    量之事項，倘其未逾越法律所規定之範圍，或濫用其權限，
    即不得任意指摘為違法（最高法院75年台上字第7033號判例
    意旨參照）。
  (二)又按槍砲彈藥刀械管制條例第7條第1項之罪，其法定刑為七
    年以上有期徒刑，併科新臺幣三千萬元以下罰金，原審法院
    適用刑法第59條酌減其刑後，其法定最低刑度尚須有期徒刑
    三年六月以上。查原審考量被告之前科、本案犯罪動機、所
    生危害、及其智識程度、家庭狀況等一切情狀，因而量處有
    期徒刑三年八月，併科罰金新台幣八萬元，乃符合上開最輕
    法定本刑之規定，係在法定範圍之內予以量定，且其所量處
    之有期徒刑三年八月，僅逾最低法定刑三年六月以上多二個
    月，而併科罰金八萬元，亦遠最高罰金刑之低額，是其量刑
    在客觀上顯然已甚為從輕量定，非但無濫權之情形，亦應屬
    法院得依職權自由裁量之事項，自無過重之違誤。
  (三)是以，原審判決既已審酌上開各情節（包括被告上訴意旨所
    指被告年幼無知，一時好奇而犯本案等情），並充分考量刑
    法第57條規定之各款事項，而所量處之刑度，從形式審查，
    並未違反法令，或悖離經驗法則、論理法則，且在法院得依
    職權自由裁量之職權範圍，在客觀上亦無明顯濫權之情形，
    應認罪刑相當，並符合比例原則，是被告上訴意旨指摘原判
    決量刑過重，自屬無據，應予駁回。
伍、適用之法律：刑事訴訟法第368條。
本案經檢察官趙中岳到庭執行職務。
中    華    民    國   100    年    6     月    28    日
                  刑事第五庭    審判長法  官  楊明章
                                      法  官  趙文淵
                                      法  官  蔡美美
以上正本證明與原本無異。
如不服本判決應於收受送達後10日內向本院提出上訴書狀，其未
敘述上訴理由者，並得於提起上訴後10日內向本院補提理由書（
均須按他造當事人之人數附繕本）「切勿逕送上級法院」。
                                      書記官  歐貞妙
中    華    民    國   100    年    6     月    28    日
附錄本判決論罪科刑法條：
槍砲彈藥刀械管制條例第7條第1項：
未經許可，製造、販賣或運輸火砲、肩射武器、機關槍、衝鋒槍
、卡柄槍、自動步槍、普通步槍、馬槍、手槍或各類砲彈、炸彈
、爆裂物者，處死刑、無期徒刑或 7年以上有期徒刑；處徒刑者
，併科新臺幣3千萬元以下罰金。